臺灣高等法院刑事判決
110年度上訴字第2648號
上  訴  人  臺灣桃園地方檢察署檢察官
被      告  余春花

上列上訴人因被告違反毒品危害防制條例案件，不服臺灣桃園地
方法院109年度審訴字第2046號，中華民國110年4月19日第一審
判決（起訴案號：臺灣桃園地方檢察署109年度偵字第26705號、
109年度毒偵字第3478號），提起上訴，本院判決如下：
    主  文
上訴駁回。
    理  由
一、本件僅就被告被訴於民國108年12月12日晚間逃離醫院後，
    於同晚、翌日(13日)上午施用第一、二級毒品部分為審理，
    其餘部分業經原審判決不受理確定，不在本件審理範圍，合
    先敘明。
二、本案經本院審理結果，認第一審判決以不能證明被告甲○○於
    108年12月12日晚間逃離醫院而返回桃園市○○區○○○街0巷00
    號住處後，於同晚、翌日(13日)上午在該住處施用海洛因、
    甲基安非他命之犯行，對被告為無罪之諭知，核無不當，應
    予維持，並引用第一審判決書關於無罪部分所記載之證據及
    理由（如附件）。
三、檢察官上訴意旨略以：被告此次施用毒品，距前次強制戒治
    執行完畢釋放後已逾3年，依最高法院判決意旨，應再令觀
    察、勒戒，不得逕予追訴處罰。是本案繫屬原審法院時，已
    與修正後毒品危害防制條例第23條第2項所定訴追要件不符
    ，其起訴程序違背規定，應諭知公訴不受理之判決等語。
四、按犯罪事實應依證據認定之，無證據不得認定犯罪事實；不
    能證明被告犯罪者，應諭知無罪之判決，刑事訴訟法第154
    條第2項、第301條第1項分別定有明文。而認定犯罪事實所
    憑之證據，雖不以直接證據為限，間接證據亦包括在內，然
    無論直接證據或間接證據，其為訴訟上之證明，均須達於通
    常一般之人不致有所懷疑，而得確信其為真實之程度，始得
    據為有罪之認定，倘其證明尚未達此一程度，仍有合理之懷
    疑，自不得遽為被告有罪之判決。且依無罪推定原則、被告
    無自證無罪之義務，苟積極證據不足為不利於被告事實之認
    定，即應為有利於被告之認定，更不必有何有利之證據。
五、經查：被告於108年12月13日為警採尿送驗結果，固呈嗎啡
    類及甲基安非他命類之陽性反應，有尿液編號對照表（毒偵
    3478卷第107頁）、濫用藥物檢驗報告（同上卷第51頁）可
    稽。惟依證人吳映萱、邱峯聖所述渠等發現被告在長庚醫院
    疑有施用毒品而報警處理等語（同上卷第75至77頁），及警
    方在長庚醫院確有扣得海洛因、甲基安非他命、針筒、殘渣
    袋、吸食器等物（同上卷第69至73頁），僅足以證明被告在
    原審自白其於108年12月12日在長庚醫院施用毒品等語，應
    可採信（此部分業經原審判決不受理確定）。至被告於偵訊
    時所稱在108年12月12日晚間逃離醫院返回上址住處後、翌
    日（13日）上午分別施用海洛因、甲基安非他命云云（同上
    卷第156頁），並無其他補強證據足以佐證，無從遽為不利
    被告之認定。此外，檢察官復未能提出其他積極證據，以證
    明被告除上開在醫院施用毒品外，另有其所指從醫院返回住
    處後之施用毒品犯行，依上開說明，即應為被告無罪之判決
    。又法院所為對於被告最為有利之判決，為無罪判決，檢察
    官上訴意旨，主張此部分應諭知不受理判決，無異剝奪被告
    受較有利判決之權利，難認有據。是檢察官僅執前詞，指摘
    原判決不當，為無理由，應予駁回。
六、被告經合法傳喚，無正當理由不到庭，爰不待其陳述，逕行
    判決。
據上論斷，應依刑事訴訟法第368條、第371條、第373條，判決
如主文。
本案經檢察官崔秉君提起公訴，檢察官楊朝森提起上訴，檢察官
董怡臻到庭執行職務。
中　　華　　民　　國　　110 　年　　10　　月　　28　　日
              　　刑事第六庭    審判長法　官  劉方慈
                                      法　官  許曉微
                                      法　官  朱嘉川
以上正本證明與原本無異。
施用第二級毒品部分，不得上訴。
施用第一級毒品部分，檢察官如不服本判決，應於收受送達後20
日內向本院提出上訴書狀，惟須受刑事妥速審判法第9條限制。
其未敘述上訴之理由者，並得於提起上訴後20日內向本院補提理
由書（均須按他造當事人之人數附繕本）「切勿逕送上級法院」
。
刑事妥速審判法第9條：
除前條情形外，第二審法院維持第一審所為無罪判決，提起上訴
之理由，以下列事項為限：
一、判決所適用之法令牴觸憲法。
二、判決違背司法院解釋。
三、判決違背判例。
刑事訴訟法第 377 條至第 379 條、第 393 條第 1 款規定，於
前項案件之審理，不適用之。
                                      書記官  尤朝松
中　　華　　民　　國　　110 　年　　10　　月　　28　　日
附件：
臺灣桃園地方法院刑事判決
                                   109年度審訴字第2046號
公　訴　人　臺灣桃園地方檢察署檢察官
被　　　告　甲○○  
上列被告因違反毒品危害防制條例等案件，經檢察官提起公訴（
109 年度偵字第26705 號、109 年度毒偵字第3478號），本院判
決如下：
    主  文
甲○○被訴如附表編號一部分公訴不受理。
被訴如附表編號二部分無罪。
    理  由
壹、公訴不受理部分：
一、被告甲○○基於施用第一級毒品海洛因、第二級毒品甲基安非
    他命之犯意，分別於民國108 年12月11日晚間22時01分至翌
    （12）日晚間7 時30分間某時，在長庚紀念醫院，先以將海
    洛因置入針筒注射之方式，施用海洛因1 次，再將甲基安非
    他命置入玻璃球內燒烤吸食煙霧之方式，施用甲基安非他命
    1 次。嗣於同日晚間7 時30分許在上揭醫院急診第3 觀察室
    ，為醫院護理人員發現而報警扣得海洛因1 小包（0.41公克
    ）、殘留海洛因之注射針筒2 支、甲基安非他命10小包（含
    袋毛重6.2 公克）、甲基安非他命殘渣袋5 包、殘留甲基安
    非他命之吸食器2 組。
二、經查，被告於上開時、地分別施用第一級毒品海洛因、第二
    級毒品甲基安非他命，業據其於本院訊問、審理時坦承不諱
    （本院卷第61頁至第62頁、第87頁至第89頁），核與證人即
    長庚醫院護理師吳映萱、警衛邱峯聖於警詢之證述情節相符
    ，且有台灣檢驗科技股份有限公司濫用藥物檢驗報告5 份、
    扣押筆錄、扣押物品目錄表、刑案現場照片、桃園市政府警
    察局龜山分局被採尿人尿液暨毒品真實姓名與編號對照表等
    件在卷可稽（毒偵卷第51頁至第61頁、第69頁至第73頁、第
    79頁至第83頁、第107 頁），另有海洛因1 包、甲基安非他
    命10包、針筒2 支、殘渣袋5 個、吸食器2 組等物扣押在案
    ，是被告前開任意性自白應與事實，堪以採信。起訴意旨就
    被告上開犯行，雖僅起訴被告持有第一級毒品、第二級毒品
    ，而未論列被告分別施用第一級、第二級毒品之犯罪事實，
    然因被告所犯分別施用第一級、第二級毒品犯行部分，與被
    告被訴持有第一級、第二級毒品部分均屬有罪，並有裁判上
    一罪關係，核屬犯罪事實之一部擴張而為起訴效力所及，是
    本院自得就此部分併予審理，合先敘明。
三、按案件有起訴之程序違背規定之情形者，應諭知不受理之判
    決，並得不經言詞辯論為之，刑事訴訟法第303 條第1 款、
    第307 條分別定有明文。次按109 年7 月15日增訂施行之毒
    品危害防制條例第35條之1 第1 款及第2 款前段規定，施行
    前犯第10條之罪之案件，於施行後，偵查中，由檢察官依修
    正後規定處理；審判中，由法院或少年法院（地方法院少年
    法庭）依修正後規定處理。是犯第10條之罪者，不論係修正
    前後，均應依新法規定處理。又修正後毒品危害防制條例第
    20條第3 項規定：「依前項規定為觀察、勒戒或強制戒治執
    行完畢釋放後，3 年後再犯第10條之罪者，適用前2 項之規
    定。」第23條第2 項規定：「觀察、勒戒或強制戒治執行完
    畢釋放後，3 年內再犯第10條之罪者，檢察官或少年法院（
    地方法院少年法庭）應依法追訴或裁定交付審理。」則行為
    人再犯（含3 犯以上）如距最近一次犯毒品危害防制條例第
    10條之罪經依同條例第20條第1 項、第2 項規定令觀察、勒
    戒或強制戒治執行完畢釋放後，已逾3 年者，既非「3 年內
    再犯」，即應依第3 項規定再令觀察、勒戒，不因其間是否
    另犯該罪經起訴、判刑或執行而受影響。不能僅憑第20條第
    3 項修法理由關於「3 年後『始再』有施用」之記載，謂僅限
    於觀察、勒戒或強制戒治執行完畢釋放後3 年內未曾再犯之
    被告，始有其適用。否則即超出法條文義，予被告法律所無
    之限制，亦違此次修法對施用毒品之「病患性犯人」，放寬
    觀察、勒戒或強制戒治之適用時機，以協助施用者戒除毒癮
    之刑事政策意旨（最高法院刑事大法庭109 年度台上大字第
    3826號裁定、最高法院109 年度台上字第3826號、109 年度
    台上字第3135號、第3260號判決要旨參照）。準此，行為人
    於109 年7 月15日以前所為施用第一級或第二級毒品之犯行
    ，於109 年7 月15日尚未繫屬於法院或少年法院（地方法院
    少年法庭），而該行為人所為施用毒品犯行依修正後之毒品
    危害防制條例規定應予觀察、勒戒（例如再犯『含3 犯及以
    上』距最近一次犯該罪經依同條例第20條第1 項、第2 項規
    定令觀察、勒戒或強制戒治執行完畢釋放後已逾3 年）者，
    檢察官即應依修正後之規定處理聲請觀察、勒戒，而不應逕
    行起訴或聲請簡易判決處刑。若仍予以起訴或聲請簡易判決
    處刑，即屬「起訴之程序違背規定」，依刑事訴訟法第303 
    條第1 款規定，法院即應為公訴不受理之諭知。
四、經查：
（一）被告前因施用毒品案件，經本院以88年度毒聲字第2586號
      裁定送觀察、勒戒後，因認有繼續施用毒品之傾向，復經
      本院以88年度毒聲字第3120號裁定令入戒治處所施以強制
      戒治，經本院以88年度毒聲字第5787號裁定停止戒治出所
      ，於88年10月26日停止處分出所，所餘戒治期間付保護管
      束，於89年5 月31日保護管束期滿未經撤銷，視為執行完
      畢，該次施用毒品犯行，經桃園地方檢察署檢察官以89年
      度戒偵字第410 號為不起訴處分確定被告本次施用毒品犯
      行相距前次強制戒治執行完畢釋放已逾3 年等情，有臺灣
      高等法院被告前案紀錄表1 份在卷可參，依前開最高法院
      判決意旨，即應再令觀察、勒戒，不得逕予追訴、處罰。
（二）本案係於109 年10月5 日始繫屬本院，有臺灣桃園地方檢
      察署109 年10月5 日乙○俊良109 偵26705 字第109910556
      9號函上之本院收狀日期戳印在卷可憑，顯見本案在繫屬
      時，已與修正後毒品危害防制條例第23條第2 項所定訴追
      要件不符。從而，檢察官逕對被告本案施用第一級及第二
      級毒品犯行提起公訴，自屬起訴之程序違背規定，爰不經
      言詞辯論，逕諭知公訴不受理之判決。
貳、無罪部分：
一、公訴意旨略以：被告甲○○於108 年12月12日晚間因上開犯行
    遭醫護人員發現而逃離醫院，返回桃園市○○區○○里0鄰○○○街
    0 巷00號住處後，於同晚不詳時間先以將海洛因置於針筒內
    以水稀釋再行注射之方式，施用第一級毒品海洛因1 次，復
    於隔日（13日）上午不詳時間以將甲基安非他命置於玻璃球
    內以火燒烤玻璃球而吸其煙霧之方式，施用第二級毒品甲基
    安非他命1 次。嗣於同日晚間9 時40許為警採尿而查獲上情
    ，因認被告分別涉犯毒品危害防制條例第10條第1 項及同條
    第2 項之施用第一級、第二級毒品罪嫌。
二、按犯罪事實應依證據認定之，無證據不得認定犯罪事實，不
    能證明被告犯罪者，應諭知無罪之判決，刑事訴訟法第154
    條第2 項、第301 條第1 項分別定有明文。又犯罪事實之認
    定，應憑證據，如未能發現相當證據，或證據不足以證明，
    自不能以推測或擬制之方法，作為裁判基礎，最高法院40年
    台上字第86號判例著有明文；且認定犯罪事實所憑之證據，
    雖不以直接證據為限，間接證據亦包括在內，然而無論直接
    證據或間接證據，其為訴訟上之證明，須於通常一般之人均
    不致有所懷疑，而得確信其為真實之程度者，始得據為有罪
    之認定，倘其證明尚未達到此一程度，而有合理之懷疑存在
    而無從使事實審法院得有罪之確信時，即應由法院為諭知被
    告無罪之判決，最高法院76年台上字第4986號判例亦著有明
    文。另按刑事訴訟法第一五六條第二項規定，被告雖經自白
    ，仍應調查其他必要之證據，以察其是否與事實相符。立法
    目的乃欲以補強證據擔保自白之真實性；亦即以補強證據之
    存在，藉之限制自白在證據上之價值。而所謂補強證據，則
    指除該自白本身外，其他足資以證明自白之犯罪事實確具有
    相當程度真實性之證據而言；雖其所補強者，非以事實之全
    部為必要，但亦須因補強證據與自白之相互利用，而足使犯
    罪事實獲得確信者，始足當之（最高法院74年台覆字第10號
    判例意旨參照）。
三、另按刑事訴訟法第308 條規定：「判決書應分別記載其裁判
    之主文與理由；有罪之判決並應記載犯罪事實，且得與理由
    合併記載。」同法第310 條第1 款規定：「有罪之判決書，
    應於理由內分別情形記載左列事項：一、認定犯罪事實所憑
    之證據及其認定之理由。」同法第154 條第2 項規定：「犯
    罪事實應依證據認定之，無證據不得認定犯罪事實。」而有
    罪判決書理由內所記載認定事實所憑之證據，即為經嚴格證
    明之證據，另在涉及僅須自由證明或彈劾證據證明力之事項
    ，其證據方不限定以有證據能力者為限。然在無罪判決書內
    ，判決書僅須記載主文及理由，而理由內記載事項，為法院
    形成主文所由生之心證，其論斷僅要求與卷內所存在之證據
    資料相符，或其論斷與論理法則無違，通常均以卷內證據資
    料彈劾其他證據之不具信用性，無法證明檢察官起訴之事實
    存在，所使用之證據並不以具有證據能力之證據為限，是就
    無罪部分爰不再論述所援引有關證據之證據能力，先予敘明
    。
四、本件公訴人認被告分別於上開時、地分別涉犯施用第一級、
    第二級毒品等罪嫌，無非係以被告於109 年7 月23日偵訊時
    之自白、台灣檢驗科技股份有限公司濫用藥物檢驗報告5 份
    、扣押筆錄、扣押物品目錄表、刑案現場照片、桃園市政府
    警察局龜山分局被採尿人尿液暨毒品真實姓名與編號對照表
    等件及扣案之海洛因1 包、甲基安非他命10包、針筒2 支、
    殘渣袋5 個、吸食器2 組等物為據。訊據被告堅詞否認於離
    開醫院後有施用第一級、第二級毒品犯行，辯稱：毒品是在
    醫院施用，逃離醫院時並未帶走毒品，毒品都被扣案了，所
    以逃離醫院後沒有施用毒品等語。經查：
（一）被告於109 年7 月23日偵訊時固自白：108 年12月12日晚
      間回家後在我住處，先以打針的方式施用第一級品海洛因
      一次，於同年月13日早上，在住處以燒烤玻璃球的方式施
      用甲基安非他命一次云云（見毒偵字第3478號卷第156 頁
      ），惟於本院訊問、審理時改稱：扣案之毒品及吸食器均
      是在醫院施用後所剩下，當天離開醫院後，因毒品已被扣
      ，沒有辦法再施用毒品等語（本院卷第87頁至第89頁），
      參扣案之海洛因1 包、甲基安非他命10包、針筒2 支、殘
      渣袋5 個、吸食器2 組等物確實是在醫院所扣得，是被告
      稱毒品已被扣，離開醫院後沒有辦法再施用毒品等語，尚
      非無稽。且證人吳映萱、邱峯聖是發現被告在醫院疑有施
      用毒品之情而報警處理，有桃園市政府警察局龜山分局大
      華派出所查訪表在卷可參（毒偵卷第75頁、第77頁），是
      被告辯稱：毒品是在醫院施用等語，亦非無稽。是被告於
      偵訊自白逃離醫院後有施用第一級毒品、第二級毒品等情
      ，是否為真，實非無疑。
（二）公訴人雖稱：依案發時一般被告較少有利益之衡量，且施
      用毒品是隱密性的行為，而醫院的觀察病房有醫護人員及
      其他病患來來往往，衡諸常情不可能會實施違法之施用毒
      品行為，且本件被告在警詢中之自白亦無任何證據顯示有
      何違反其自白任意性之情形，因此本件應以被告在警詢時
      之供述較為真實云云，惟查，證人吳映萱、邱峯聖是發現
      被告在醫院疑有施用毒品之情而報警處理，業已如前所述
      ，是公訴人稱被告不可能在醫院施用毒品云云，業已與證
      人所述不符，至於被告於警詢供述：毒品為友人林詩妮所
      有、僅施用甲基安非他命並未施用海洛因，且是在同年月
      8 日家中所施用云云（毒偵卷第8 頁至第9 頁）；於偵訊
      時另供稱：是在住家分別施用第一級毒品及第二級毒品云
      云（毒偵卷第156 頁），均與前開卷證不符，顯是為掩飾
      其於醫院施用第一級毒品、第二級毒品之犯行，所述均不
      採，自難據為不利於被告之認定。
五、從而，就被告涉犯施用第一級、第二級毒品犯行部分，除被
    告之自白外，公訴人並未提出其他足以令人確信其陳述為真
    實之補強證據，自無法僅憑被告之自白，即認被告有此部分
    犯行。因公訴人所舉之事證，在客觀上尚未達於通常一般人
    均不致有所懷疑，得確信其為真實之程度，本院無從形成被
    告此部分犯行有罪之確信，基於無罪推定原則，自應就被告
    被訴此部分犯行為無罪判決之諭知，以昭審慎。
據上論斷，應依刑事訴訟法第301 條第1 項、第303 條第1 款，
判決如主文。
本案經檢察官楊朝森到庭執行職務。
中    華    民    國   110    年    4     月    19    日
                  刑刑事審查庭  審判長法  官  劉美香
                                      法  官  李雅雯
                                      法  官  何宇宸
以上正本證明與原本無異。
如不服本判決應於收受判決後20日內向本院提出上訴書狀，並應
敘述具體理由。其未敘述上訴理由者，應於上訴期間屆滿後20日
內向本院補提理由書( 均須按他造當事人之人數附繕本) 「切勿
逕送上級法院」。
                                  書 記 官    蔡宛軒
中　　華　　民　　國　 110　　年　　4 　　月　　20　　日
附表：

編號 犯罪事實 所犯罪名  一 甲○○基於施用第一級毒品海洛因、第二級毒品甲基安非他命之犯意，分別於民國108 年12月11日晚間22時01分至翌（12）日晚間7 時30分間某時，在長庚紀念醫院，先以將海洛因置入針筒注射之方式，施用海洛因1 次，再將甲基安非他命置入玻璃球內燒吸食煙霧之方式，施用甲基安非他命1 次。嗣於翌（12）日晚間7 時30分許在上揭醫院急診第3 觀察室，為醫院護理人員發現而報警扣得海洛因1 小包（0.41公克）、殘留海洛因之注射針筒2 支、甲基安非他命10小包（含袋毛重6.2 公克）、甲基安非他命殘渣袋5 包、殘留甲基安非他命之吸食器2 組。 毒品危害防制條例第10條第1 項及同條第2 項之施用第一級、第二級毒品罪  二 甲○○於108 年12月12日晚間因上開犯行遭醫護人員發現而逃離醫院，返回桃園市○○區○○里0 鄰○○○街0 巷00號住處後，於同晚不詳時間先以將海洛因置於針筒內以水稀釋再行注射之方式，施用第一級毒品海洛因1 次，復於隔日（13日）上午不詳時間以將甲基安非他命置於玻璃球內以火燒烤玻璃球而吸其煙霧之方式，施用第二級毒品甲基安非他命1 次。嗣於同日晚間9 時40分許為警採尿而查獲上情。 毒品危害防制條例第10條第1 項及同條第2 項之施用第一級、第二級毒品罪